【裁判字號】    96,交易,169
【裁判日期】    980123
【裁判案由】    過失致死
【裁判全文】
臺灣臺南地方法院刑事判決             96年度交易字第169號
公  訴  人  臺灣臺南地方法院檢察署檢察官
被      告  乙○○
選任辯護人  黃雅萍律師
            黃正彥律師
上列被告因過失致死案件，經檢察官提起公訴（96年度偵字第55
31號、第17376號），本院判決如下：
    主  文
乙○○因過失致人於死，處有期徒刑壹年，減為有期徒刑陸月，
如易科罰金，以新臺幣壹仟元折算壹日。
    事  實
一、乙○○於民國九十六年一月五日下午，駕駛車牌號碼３４１
    １－ＬＶ號自用小客車，沿臺南市○區○○路一段由東向西
    方向行駛，嗣於同日下午二時十分許，行經臺南市○區○○
    路一段與二六二巷無號誌交岔路口時，本應注意行經無號誌
    之交岔路口應減速慢行，隨時作停車之準備及應依行駛路段
    限速行駛，以避免發生碰撞之危險，而當時天候晴、日間自
    然光線、速限五十公里、柏油路面乾燥、無缺陷、道路無障
    礙物、視距復屬良好，並無不能注意之情形，乙○○竟疏未
    注意減速慢行，隨時作停車之準備，仍貿然以超過該路段每
    小時五十公里限速之不詳速度行經該無號誌之交岔路口，適
    有亦疏未注意轉彎車應讓直行車先行，由張錦榮所騎乘沿臺
    南市○區○○路一段由西向東行駛之車牌號碼ＭＷＹ－１９
    ０號重型機車左轉駛入該交岔路口，雙方因此在該交岔路口
    內發生強大碰撞，張錦榮因而人車倒地傷有骨盆閉鎖性骨折
    、右骨脛骨折、頭部外傷、右臉部一公分撕裂傷、右手擦傷
    ，經送醫治療後，曾一度呈植物人狀態，嗣於九十六年三月
    二十七日二十三時四十分許，仍因大葉性肺炎及膿傷形成不
    治死亡。乙○○於肇事後，在未有偵查犯罪職務之機關或公
    務員發覺其為犯罪人前，即向處理本件道路交通事故，尚不
    知肇事者為何人之臺南市警察局交通警察隊車禍處理小組警
    員供承其肇事犯罪，自首並接受裁判。
二、案經張錦榮之女丙○○告訴及臺南縣警察局永康分局報告臺
    灣臺南地方法院檢察署檢察官偵查起訴。
    理  由
壹、程序部分：
    按被告以外之人於審判外之陳述，經當事人於審判程序同意
    作為證據，法院審酌該言詞陳述或書面陳述作成時之情況，
    認為適當者，亦得為證據。當事人、代理人或辯護人於法院
    調查證據時，知有刑事訴訟法第一百五十九條第一項不得為
    證據之情形，而未於言詞辯論終結前聲明異議，視為有前項
    之同意，刑事訴訟法第一百五十九條之五定有明文。查告訴
    人丙○○於警詢及偵查中之指訴，均為審判外之陳述而屬傳
    聞證據，及公訴人於偵、審中提出之各項具傳聞性質之證據
    資料，公訴人、被告及選任辯護人於本院審判程序中對於前
    述證人於警詢之證述及其他相關具傳聞性質之證據資料之證
    據能力，均表示無意見，且迄於言詞辯論終結前亦未聲明異
    議。本院審酌上開各項證據資料作成之情況，核無違法取證
    或其他瑕疪，且為證明本件犯罪事實所必要之重要關係事項
    ，認為以之作為證據為適當，上開告訴人丙○○於審判外之
    陳述及其他相關證據資料，自得採為證據，合先敘明。
貳、實體部分：
一、訊據被告乙○○對其於上揭時、地，駕駛上開自小客車，疏
    未注意減速慢行，隨時作停車之準備，仍貿然以超過該路段
    每小時五十公里限速之不詳速度行經該無號誌之交岔路口，
    致與被害人張錦榮所騎乘之上開重型機車，在該無號誌交岔
    路口內發生碰撞，並致被害人張錦榮受有傷害之事實坦認在
    卷，惟矢口否認有何過失致死犯行，並辯稱：被害人張錦榮
    所受右骨脛骨折之傷害，係其療養期間不慎所造成，並非本
    件車禍所致，且被害人張錦榮於九十六年三月五日尚進行關
    節置換手術，故應無呈植物人狀態，另被害人張錦榮之死亡
    ，與其過失行為之間，並無相當因果關係，其應僅負普通過
    失傷害罪責云云。經查：
(一)、被告乙○○對其於上揭時、地，駕駛上開自小客車，疏未注
    意減速慢行，隨時作停車之準備，仍貿然以超過該路段每小
    時五十公里限速之不詳速度行經肇事無號誌之交岔路口，致
    與被害人張錦榮所騎乘之上開重型機車發生碰撞，並致被害
    人張錦榮受有骨盆閉鎖性骨折、頭部外傷、右臉部一公分撕
    裂傷、右手擦傷等傷害，且被害人張錦榮嗣經送醫治療後，
    仍於九十六年三月二十七日二十三時四十分許，因大葉性肺
    炎及膿傷形成不治死亡等情，並不否認，復據告訴人丙○○
    指訴在卷，另並有臺南市警察局第五分局道路交通事故現場
    圖一紙、道路交通事故調查報告表(一)、(二)一份、道路交通事
    故現場蒐證照片二十七幀及財團法人奇美醫院九十六年一月
    五日所出具之被害人張錦榮之診斷證明書一紙附卷（詳警卷
    第九頁至第二十六頁）可稽。又被害人張錦榮嗣雖經送醫治
    療，仍於九十六年三月二十七日二十三時四十分許，因大葉
    性肺炎及膿傷形成不治死亡等情，業經臺灣臺南地方法院檢
    察署檢察官督同法醫師相驗屬實，有勘驗筆錄一份、九十六
    年南相字第０４６７號相驗屍體證明書一紙、法醫解剖鑑定
    報告書一份、解剖相片二十一幀及相驗照片附卷（詳臺灣臺
    南地方法院檢察署九十六年度相字第四六七號相驗卷第十五
    頁、第二十九頁至第三十九頁、第六十八頁至第七十八頁、
    第一一０頁）可憑。則被告於上揭時、地與被害人張錦榮發
    生車禍，以及被害人張錦榮因而受有骨盆閉鎖性骨折、頭部
    外傷、右臉部一公分撕裂傷、右手擦傷等傷害，經送醫治療
    後，仍於九十六年三月二十七日二十三時四十分許，因大葉
    性肺炎及膿傷形成不治死亡之事實，堪以認定。
(二)、按刑法上之過失，其過失行為與結果間，在客觀上有相當因
    果關係始得成立。所謂相當因果關係，係指依經驗法則，綜
    合行為當時所存在之一切事實，為客觀之事後審查，認為在
    一般情形下，有此環境、有此行為之同一條件，均可發生同
    一之結果者，則該條件即為發生結果之相當條件，行為與結
    果即有相當之因果關係。反之，若在一般情形下，有此同一
    條件存在，而依客觀之審查，認為不必皆發生此結果者，則
    該條件與結果不相當，不過為偶然之事實而已，其行為與結
    果間即無相當因果關係（最高法院七十六年台上字第一九二
    號判例參照）。次按過失責任之有無，應以行為人之懈怠或
    疏虞與結果之發生，有無相當因果關係為斷，所謂相當因果
    關係，即以所生之結果觀察，認為確因某項因素而惹起，又
    從因素觀察，認為足以發生此項結果，始克當之（最高法院
    五十八年台上字第四０四號判例參照）。查：
１、本院經向中央健康保險局南區分局調取被害人張錦榮自九十
    年一月一日起至九十六年三月二十七日止，至全民健康保險
    特約醫事服務機構之就醫紀錄資料後，於鑑定證人即本件解
    剖者及出具法醫解剖鑑定報告書之法醫師石台平九十八年一
    月九日到院結證前，於九十七年十二月十二日以南院龍刑通
    ９６交易１６９字第９７００６１１７６號函及九十七年十
    二月十七日以南院龍刑通９６交易１６９字第９７００６１
    ９２８號函，檢送被害人張錦榮行政院衛生署胸腔病院病歷
    （含Ｘ光片檔案）、行政院衛生署臺南醫院病歷、曾立榮診
    所病歷、大眾內兒科診所病歷、松愛診所病歷、安平診所病
    歷、仁仁診所病歷、臺南縣私立友廉養護中心護理記錄單及
    財團法人奇美醫院病歷等資料與鑑定證人石台平，供其先行
    參閱，有中央健康保險局南區分局九十七年十月二十七日健
    保南費二字第０９７００２９１６７號函檢送之被害人張錦
    榮門診就醫紀錄明細表一份、本院九十七年十二月十二日南
    院龍刑通９６交易１６９字第９７００６１１７６號函（稿
    ）及九十七年十二月十七日南院龍刑通９６交易１６９字第
    ９７００６１９２８號函（稿）各一份存卷（詳本院卷(一)第
    九十九頁至第一０二頁、第一三八頁、第一四四頁）足參，
    合先敘明。
２、鑑定證人石台平於本院九十八年一月九日審判期日到庭結證
    「（本件被害人車禍送奇美醫院急診時，所受之傷害，是否
    包括右股骨頸骨折？）是的。從奇美病歷Ｐ１２９可以看出
    ，但是九十六年一月五日奇美醫院之診斷證明書漏未記載．
    ．．」、「（法醫解剖鑑定報告書鑑定結果一死亡原因載稱
    ：丙機車（駕駛人）／自小客車車禍、乙植物人狀態、甲大
    葉性肺炎及膿瘍形成，所示意義為何？）死者在發生車禍之
    後，即長期臥床，而且意識能力喪失，形同植物人狀態，再
    發生肺炎合併膿瘍死亡，即丙產生乙、乙產生甲、甲產生死
    亡。」、「（本件九十六年一月一日發生車禍後，被害人送
    奇美醫院治療，出院時，所載之診斷證明書，傷勢包括骨盆
    閉鎖性骨折，頭部外傷，右臉部一公分撕裂傷，右手擦傷，
    並未有意識喪失或呈植物人狀態之情形，如何認定，因本件
    車禍導致被害人先呈植物人狀態？）鑑定報告解剖發現第四
    點，顱底右側中、後顱窩側壁局部陳舊硬腦膜下腔出血六乘
    四公分，表示車禍致傷，留下來的痕跡，所以被害人最後大
    腦出了問題，到底是他自然年齡過程，抑或是車禍所遺留，
    我研判是車禍整體的因素導致的，且他骨盆骨折無法起床，
    腦部也有出血，智能逐漸喪失；他在車禍以後到奇美醫院九
    十六年一月五日住院到九十六年一月二十四日，接著到長生
    養護中心，九十六年一月二十四日至九十六年一月三十一日
    ，然後，九十六年一月三十一日轉到友廉養護中心，九十六
    年三月五日到奇美醫院接受關節置換手術，九十六年三月二
    十六日返回友廉養護中心，次日，突發呼吸困難，送醫到院
    前死亡，整個過程如上所述，沒有停止，都在病程當中。從
    護理紀錄可看出，被害人臥床當中沒有反應，加上解剖資料
    ，所以我認為被害人已經先呈植物人狀態。」、「（植物人
    狀態，與車禍之牽連性，理由何在？）被害人發生植物人之
    狀況，係因車禍之影響尚未結束，不是單獨發生的。」、「
    （為何車禍影響尚未結束？）被害人九十六年三月五日還去
    接受關節置換手術，這是車禍所致，故認為車禍之影響尚未
    結束。」等語（詳本院卷(一)第一五六頁、第一五七頁、第一
    五八頁）。
３、鑑定證人石台平復證稱：「（這個植物人狀態，與大葉性肺
    炎及膿傷形成關聯性何在？）因為被害人呈植物人狀態，長
    期臥床，因為呼吸很淺極易產生肺炎，肺炎控制不良，就會
    發生膿瘍。」、「（根據行政院衛生署胸腔病院九十七年十
    一月二十八日胸腔醫字第０９７０００１１９７號函檢送之
    病患病歷資料查詢單，及病歷等資料，顯示被害人因為支氣
    管擴張而接受治療，此部分與被害人事後大葉性肺炎及膿傷
    形成，有無關係？）胸腔病院治療期間九十年十一月到九十
    四年三月，離本案已有兩年之久，應無影響。」、「（鑑定
    報告書鑑定結果2.其他對於死亡有影響之疾病或身體狀況：
    年邁，就本件之意義為何？）死者不僅年紀大，且身體狀況
    非常的差，可以從三解剖發現可知，解剖發現第２、３、６
    、７、８，均為其先前之因素，因此對於車禍傷害的復原，
    形成極大之障礙，復原期限之拖延，容易發生合併症，因此
    我們認為年邁這個因素是讓死者不能後順利康復的因素，換
    言之，車禍傷害沒有直接造成他的死亡，而是有年邁及身體
    健康因素，加入之後，出現死亡結果。」、「（被害人車禍
    送至奇美醫院急診治療，診斷有骨盆閉鎖性骨折，通常應如
    何治療？）所謂閉鎖性，係指皮膚部分沒有外傷，不太會感
    染，且骨骼移位或錯位的可能性較小，基本上沒有錯位之骨
    折，不太需要治療，讓它自己癒合即可。」、「（右股骨頸
    骨折應如何治療？）置換關節，位於右大腿股骨最上端。」
    、「（為何一開始並未進行置換關節手術？）應係被害人身
    體狀況不允許置換關節。」、「（就被害人之年齡及其身體
    狀況，發生本件車禍所受之傷害，是否通常會導致他死亡之
    結果？）是，因為被害人受有骨盆骨折、右大腿骨折、顱內
    出血等傷害，其恢復期很長，甚難防止合併症之發生，所以
    通常引起併發症導致被害人死亡之結果。」、「（關節置換
    術與被害人死亡，有無因果關係？）應該沒有，因為死者身
    上有其他疾病，比關節置換還多，如被害人膽囊化膿，攝護
    腺亦化膿，在解剖發現的２和３有記載，而且置換關節手術
    傷口癒合良好，所以應該與死因無關。」等語（詳本院卷(一)
    第一五七頁至第一五九頁）。
４、是依鑑定證人石台平之證述及卷附之財團法人奇美醫院被害
    人張錦榮之病歷等資料，可知被害人張錦榮因本件車禍送奇
    美醫院急診時，其所受之傷害即包括右骨脛骨折，另被害人
    張錦榮確因本件車禍致其長期臥床，且臥床當中沒有反應，
    意識能力喪失，而一度成植物人狀態。然參以告訴人丙○○
    於九十六年三月二十八日於偵查中供陳：被害人張錦榮於本
    件車禍住院出院後，轉至療養院住了一個多月，一開始被害
    人張錦榮昏迷，嗣被害人張錦榮有清醒，並於九十六年三月
    五日至財團法人奇美醫院開刀（右股頸骨折開刀治療）等情
    （詳前揭相驗卷第十九頁），並有財團法人奇美醫院九十六
    年三月二十七日所出具被害人張錦榮之診斷證明書一紙附卷
    （詳前揭相驗卷第十頁）可參，足見被害人張錦榮嗣後曾自
    植物人狀態清醒，方能於九十六年三月五日接受右股頸骨折
    開刀治療。綜上，堪認被害人張錦榮因本件車禍曾呈植物人
    狀態而長期臥床，且因此致其呼吸很淺而極易產生肺炎，而
    肺炎控制不良，即會發生膿瘍，又因被害人張錦榮受有骨盆
    骨折、右骨頸骨折等傷害，依其年齡及身體狀況，所需恢復
    期甚長，而甚難防止合併症之發生，故通常會引起併發症而
    導致被害人張錦榮死亡之結果，被害人張錦榮並因此發生大
    葉性肺炎及膿傷形成而不治死亡，且因被害人張錦榮於九十
    六年三月五日所為之置換關節手術（右股頸骨折開刀治療）
    傷口癒合良好，故被害人張錦榮之死亡應與置換關節手術無
    關。是依前揭最高法院判例意旨，本院依經驗法則，為客觀
    之事後審查，認在一般情形下，本件被害人張錦榮因車禍所
    受之傷害，依其年齡及身體狀況，通常即會引起併發症而導
    致被害人張錦榮死亡之結果，且被害人張錦榮並確因此發生
    大葉性肺炎及膿傷形成而不治死亡，足認被害人張錦榮之死
    亡與被告之過失行為間有相當之因果關係。
(三)、另按行車速度，依速限標誌或標線之規定，無速限標誌或標
    線者，行車時速不得超過五十公里，且於行經無號誌之交岔
    路口時，應減速慢行，作隨時停車之準備，道路交通安全規
    則第九十三條第一項第一款、第二款定有明文。被告為汽車
    駕駛人，自應注意及此。又本件事故發生當時天候晴、日間
    自然光線、速限五十公里、柏油路面乾燥、無缺陷、道路無
    障礙物、視距復屬良好，有上揭道路交通事故調查報告表(一)
    一份及上揭道路交通事故現場蒐證照片八幀在卷（詳警卷第
    十頁、第十二頁至第十五頁）可參，是被告應無不能注意之
    情事。然被告卻疏未注意上揭交通安全規則，駕駛上開自小
    客車行經臺南市○區○○路一段與二六二巷無號誌交岔路口
    時，疏未注意減速慢行，隨時作停車之準備，仍貿然以超過
    該路段每小時五十公里限速之不詳速度行經該無號誌之交岔
    路口，致與被害人張錦榮所騎乘之上開重型機車發生碰撞，
    被害人張錦榮因而人車倒地傷有骨盆閉鎖性骨折、右骨脛骨
    折、頭部外傷、右臉部一公分撕裂傷、右手擦傷，經送醫治
    療後，曾一度呈植物人狀態，嗣於九十六年三月二十七日二
    十三時四十分許，仍因大葉性肺炎及膿傷形成不治死亡，被
    告於本件車禍之發生，顯有過失。
(四)、又按汽車行駛至交岔路口，轉彎車應讓直行車先行，道路交
    通安全規則第一百零二條第一項第七款定有明文。被害人張
    錦榮為汽車（包括機器腳踏車）駕駛人，自應注意及此。又
    本件事故發生當時天候晴、日間自然光線、柏油路面乾燥、
    無缺陷、道路無障礙物、視距復屬良好，已如前述，是被害
    人張錦榮應無不能注意之情事。然被害人張錦榮卻疏未注意
    上揭交通安全規則，未禮讓直行之被告所駕駛之上開自小客
    車先行，即貿然左轉，因而兩車在該肇事之交岔路口內發生
    碰撞。足認被害人張錦榮亦疏未注意上開道路交通安全規則
    ，未禮讓直行之被告所駕駛之上開自小客車先行，而貿然左
    轉，致與被告駕駛之自小客車發生碰撞，並致己身受傷送醫
    ，嗣並於九十六年三月二十七日二十三時四十分許，因大葉
    性肺炎及膿傷形成不治死亡，被害人張錦榮自亦與有過失。
(五)、又本件經送請臺灣省臺南區車輛行車事故鑑定委員會鑑定，
    鑑定結果亦認：被害人張錦榮駕駛普通重型機器腳踏車，行
    經無號誌肇事岔路口，轉彎車未讓直行車先行，為肇事原因
    ；被告乙○○駕駛小客車，行經無號誌岔路口，未注意車前
    狀況，超速行駛（依現場機車碎片扇形分佈及機車倒地刮地
    痕２０．７公尺，再撞擊電線桿停止情形研判，小客車有超
    速行駛），同為肇事原因等語。嗣經送請覆議鑑定後，仍維
    持臺灣省臺南區車輛行車事故鑑定委員會之鑑定意見，有臺
    灣省臺南區車輛行車事故鑑定委員會九十六年五月十日南鑑
    字第０９６５９０１４８２號函送之九十六年五月九日臺南
    區９６０３３２案鑑定意見書及臺灣省車輛行車事故覆議鑑
    定委員會九十七年五月二十日覆議字第０９７６２０１８１
    ４號函各一份在卷（詳前揭相驗卷第五十八頁、第五十九頁
    ；本院卷(一)第七十六頁）可憑。益證被告前述過失行為，確
    為本件車禍之肇事原因，至被害人張錦榮就本件車禍雖與有
    過失，然此僅係本件對被告量刑之參考，仍無解於被告應負
    過失致死罪責。又被害人張錦榮係因本件車禍死亡，且被害
    人張錦榮之死亡與被告之過失行為間，復具有相當因果關係
    ，已詳如前述。綜此，被告前揭所辯，顯係事後卸責之詞，
    不足採憑，本件被告過失致人於死犯行，事證明確，應予依
    法論科。
二、核被告乙○○所為，係犯刑法第二百七十六條第一項之過失
    致死罪。被告肇事後，在未有偵查犯罪職務之機關或公務員
    發覺其為犯罪人前，即向處理本件道路交通事故，尚不知肇
    事者為何人之臺南市警察局交通警察隊車禍處理小組警員供
    承其肇事犯罪，自首並接受裁判等情，有被告警詢筆錄及臺
    南市○○○道路交通事故肇事人自首情形紀錄表一紙在卷（
    詳警卷第二頁、第二十九頁）可稽，爰依刑法第六十二條前
    段之規定減輕其刑。爰審酌被告並無刑案前科紀錄，有臺灣
    臺南地方法院檢察署刑案資料查註紀錄表及臺灣高等法院被
    告前案紀錄表各一份在卷可按，堪認其品性尚佳，並審酌其
    生活狀況、智識程度（高職畢業），及被告駕駛自小客車未
    能遵守道路交通安全規則，一時疏忽肇事致被害人張錦榮死
    亡，造成生命喪失而無從彌補之情事，然被害人張錦榮亦有
    疏未注意轉彎車應讓直行車先行之過失行為，另被告迄未能
    與被害人張錦榮之家屬達成和解賠償損害，暨其犯罪後否認
    犯行之態度等一切情狀，量處如主文所示之刑。又被告上開
    犯罪時間係在九十六年四月二十四日以前，應依中華民國九
    十六年罪犯減刑條例第二條第一項第三款之規定，減刑二分
    之一後，並諭知易科罰金之折算標準，以資懲儆。
據上論斷，應依刑事訴訟法第二百九十九條第一項前段，刑法第
二百七十六條第一項、第六十二條前段、第四十一條第一項前段
，中華民國九十六年罪犯減刑條例第二條第一項第三款、第七條
、第九條，刑法施行法第一條之一，判決如主文。
本案經檢察官甲○到庭執行職務。
中    華    民    國    98    年     1    月    23    日
                        交通法庭  法  官  陳金虎
以上正本證明與原本無異。
如不服本判決應於收受本判決後10日內向本院提出上訴書狀，並
應敘述具體理由。如未敘述上訴理由者，應於上訴期間屆滿後20
日內向本院補提理由書狀（均須按他造當事人之人數附繕本）「
切勿逕送上級法院」。
                                  書記官  蔡明峰
中    華    民    國    98    年    1     月    23    日
附錄本案論罪科刑法條全文：
中華民國刑法第二百七十六條第一項：
因過失致人於死者，處二年以下有期徒刑、拘役或二千元以下罰
金。


司法院資訊處製作；財團法人民間司法改革基金會備份。
